【裁判字號】    96,重上,27
【裁判日期】    970129
【裁判案由】    給付違約金
【裁判全文】
臺灣高等法院臺南分院民事判決  96年度重上字第27號
上  訴  人
即被上訴人  丁 ○ ○
訴訟代理人  陳 雲 進  律師
被上訴人即
上  訴  人  甲 ○ ○
訴訟代理人  汪 玉 蓮  律師
被上訴人即
上  訴  人  丙 ○ ○
            乙○○○
上二人共同
訴訟代理人  唐 淑 民  律師
            蕭 道 隆  律師
上列當事人間因請求給付違約金事件，兩造對於中華民國96年2
月27日臺灣嘉義地方法院第一審判決（90年度重訴字第204號）
提起上訴，本院於97年1月15日言詞辯論終結，判決如下：
    主  文
兩造上訴均駁回。
第二審訴訟費用由兩造各自負擔。
    事  實  及  理  由
一、上訴人即被上訴人丁○○之主張
  (一)起訴時主張：
  1.緣被上訴人即上訴人甲○○、丙○○、乙○○○等人（下稱
    上訴人甲○○等人），於民國（下同）77年12月4日與上訴
    人丁○○訂立買賣契約，共同出賣渠等所有坐落嘉義縣中埔
    鄉○○段第78-4、78-2、78-5（契約書誤載為78-3）、79-8
    地號如買賣契約書後附略圖範圍土地（下稱系爭土地），價
    金每坪新台幣（下同）5, 000元。而依系爭買賣契約書付款
    辦法欄簽收紀錄可知，上訴人丁○○已付清價金10,503,850
    元，詎上訴人甲○○等人相率以下列行為違約：先於81年
    4月6日，上訴人丙○○、乙○○○將已出賣予上訴人丁○○
    之系爭土地78-2、79-8地號，向訴外人臺灣土地銀行設定最
    高限額4,200,000元之抵押權，作為上訴人丙○○、乙○○
    ○所負擔債務之擔保；繼而於81年7月3日，上訴人甲○○
    、丙○○冀圖片面違約，利用訴訟上之技巧，以認諾判決之
    方式而塗銷已進行之本件所有權移轉登記階段行為（即上訴
    人甲○○、丙○○間，依法踐行89年舊農業發展條例第30條
    但書規定，所為合併、分割及移轉登記等程序）；迨至82
    年6月15日，上訴人甲○○又妄圖脫免其出賣人之契約責任
    ，以捏造虛偽事實提出偽造文書之告訴，惟經刑事法院三審
    判決，查明上訴人甲○○所訴確屬虛妄；最後歷經上訴人
    丁○○定期催告上訴人甲○○等人依約辦理所有權移轉登記
    ，惟均未履約，不予置理，上訴人甲○○、丙○○反而更明
    示拒絕給付，此有存證信函可參，上開行為俱屬上訴人甲○
    ○等人給付遲延及拒絕給付之違約表現。
  2.上訴人甲○○等人固抗辯於上訴人丁○○拆屋還地之前，得
    主張同時履行抗辯等語，惟本件訴訟標的乃本於兩造買賣契
    約書第9條約定之違約請求權，並非上訴人甲○○等人所辯
    稱之返還價金，抑且上訴人甲○○等人所稱房屋拆除回復原
    狀，既非立於對待給付關係，更非立於同時履行之相互給付
    ，是其將「拆除房屋回復原狀」與「系爭買賣契約第9條違
    約金之約定」相提併論，而主張其立於對等關係，依法無據
    ，故上訴人甲○○等人所為同時履行抗辯為無理由。又系爭
    買賣契約書第9條約定：「‥‥若出賣人不賣或不履行交付
    買賣標的物以及中途發生糾葛致不能出賣等情事時應將已收
    定金、價金加倍賠償與承買人做為違約金」等語，上開約定
    並未載明出賣人此項給付違約金義務，與買受人拆除房屋回
    復原狀之義務間，具有同等地位，存有對價關係而應同時履
    行。更甚者，本件訴訟標的乃約定違約金請求權，上訴人甲
    ○○等人所稱拆除房屋回復原狀，由於契約未經合法解除，
    迄今依然有效存在，自不生拆除房屋回復原狀之問題。
  3.又按確定判決之既判力，固以訴訟標的經表現於主文判斷事
    項為限，判決理由並無既判力。但法院於判決理由中，就訴
    訟標的以外當事人主張之重要爭點，本於當事人辯論之結果
    ，除有顯然違背法令之情形，或當事人已提出訴訟資料，足
    以推翻原判決之情形外，應解為同一當事人就該重要爭點所
    提起之訴訟中，法院及當事人就該已經法院判斷之重要爭點
    法律關係，皆不得任作相反之判斷或主張，始符合民事訴訟
    法上之誠信原則。本件上訴人甲○○等人所稱契約無效及未
    付清價金等情，業已經原審法院另案以81年度訴字第372號
    所有權移轉登記民事事件受理，並歷經三審、更審及再審確
    定，上開民事判決中已就上訴人甲○○等人之前揭主張為判
    斷，認定系爭買賣契約書，乃踐行修正前農業發展條例第30
    條但書規定，係屬合法有效。因此，上訴人甲○○等人即應
    受上開判決之拘束，而不得更為相反之主張，是上訴人甲○
    ○等人在本件訴訟中，復就系爭買賣契約有效與否及付款過
    程為何之抗辯，係屬違反爭點效、禁反言法則，顯與民事訴
    訟法上誠信原則相違；抑有甚者，上訴人丁○○已經付款之
    事實，不僅有附卷買賣契約書第2條之簽收特別記明，並蓋
    章確認收訖章可參，且為原審法院81年度訴字第294號民事
    判決及83年度訴字第200號刑事判決所肯定之事實，不容上
    訴人甲○○等人辯駁。
  4.上訴人甲○○等人於原審準備程序書狀中陳稱，渠等於訂立
    本件買賣契約書後，即已將出賣之土地交付上訴人丁○○搭
    建鐵皮造屋，迄未拆除回復原狀等語，顯已自認上訴人甲○
    ○等人交付土地之事實，惟卻又於言詞辯論時否認有交付土
    地之事實，兩者齟齬不合，違反自認之證據法則。另上訴人
    甲○○等人又抗辯，本件合併、分割登記業經確定判決塗銷
    云云，然此與本件訴訟標的乃依據兩造買賣契約第9條之約
    定而請求給付違約金，二者當事人、訴訟標的不同，互不相
    涉，對此顯有誤會，其不僅與卷內證據資料不符，更違背訴
    訟法上之原則，故上訴人甲○○等人前揭辯言純屬臨訟翻異
    之詞，不足採納。再上訴人丁○○既已給付價金10,503,850
    元，惟上訴人甲○○等人卻藉故不履行契約，則依系爭買賣
    契約書第9條約定，上訴人甲○○等人自應加倍賠償上訴人
    丁○○之損失，即21,007,700元之違約金。
  (二)嗣於本院主張：
  1.原判決以上訴人丁○○請求上訴人甲○○等人給付原買賣價
    金2倍之違約金顯失公平，而酌減違約金價額，然此已違反
    系爭買賣契約書本旨，且背離契約自由、私法自治及言詞辯
    論主義原則。查上訴人丁○○之所以買受系爭土地，目的乃
    為建築檳榔市場，此亦為上訴人甲○○等人所明知，此觀之
    系爭買賣契約書第10條約定可知，且有上訴人甲○○等人共
    同代理人即證人李豐川於另案刑事偵查中證述明確，並為原
    審刑事判決認定之事實。現因上訴人甲○○等人拒絕履行系
    爭買賣契約，致上訴人丁○○無法建造檳榔市場，此亦經上
    訴人丙○○、乙○○○於鈞院95年度上易字第202號交付土
    地事件之上訴理由中所自承：「更何況本件檳榔市場根本沒
    有做成，自始不存在，所謂股份之說形同泡影‥‥」等語，
    是上訴人丁○○買受系爭土地以建築檳榔市場之目的，因上
    訴人甲○○等人違約而無法達成債之本旨，此與原判決所認
    上訴人甲○○等人已依約點交土地，上訴人丁○○自始已得
    為使用、管理及收益等情，係屬二事。從而，原判決上開所
    認並酌減違約金等情，顯違反系爭買賣契約書債之本旨，亦
    與前開卷附證據資料不符，屬證據理由矛盾之違誤，自無可
    維持。
  2.按判決除法律另有規定外，應本於當事人之言詞辯論為之，
    民事訴訟法第221條第1項定有明文，且違背法令認作主張事
    實，亦為法所不許，亦為同法第476條第3項所明定，是民事
    訴訟程序，除法律另有規定外，不得斟酌當事人未提出之事
    實，此為辯論主義之當然結果。原審就當事人未主張之事實
    依職權斟酌，顯有認作主張之違法情形（最高法院60年台上
    字第2085號判例意旨參照）。再民事訴訟係採不干涉主義，
    凡當事人所未聲明之利益，不得歸之於當事人，所未提出之
    事實及證據並不得斟酌之，此觀民事訴訟法第388條之規定
    自明。又當事人約定違約金是否過高，乃為事實問題，應由
    債務人就此利己抗辯負舉證之責，亦有最高法院54年度台上
    字第1321號、58年度台上字第701號民事裁判意旨足資參照
    。遍觀原審全卷，上訴人甲○○等人均未曾主張違約金過高
    ，原判決竟斟酌渠等未主張之事實而逕為酌減違約金之判決
    ，此不僅有認作主張事實之違背法令，且與辯論主義及舉證
    責任分配原則有違，於法未合。另判決事實項下，應記載言
    詞辯論時當事人之聲明，並表明其聲明為正當之攻擊或防禦
    方法要領；理由項下應記載關於攻擊或防禦方法之意見及法
    律上之意見，民事訴訟法第226條第2項、第3項亦定有明文
    。上訴人丁○○於原審一再提出前揭重要之攻擊、防禦方法
    ，其與本訴有無理由，至為相關，然原判決於事實及理由項
    內，均未就不採納之理由予以敘明，僅謂兩造其餘攻擊防禦
    方法，提出未經斟酌之證據及爭點，核與判斷結果無涉等語
    ，與上開法律規定顯然相違，且有判決理由不備之違法。
  3.又約定之違約金額過高者，法院得減至相當之數額，民法第
    252條固定有明文，惟此規定乃係賦予法院得依兩造所提出
    之事證資料，斟酌社會經濟狀況並平衡兩造利益而為妥適裁
    量、判斷之權限，非謂法院須依職權蒐集、調查有關當事人
    約定之違約金額是否有過高之事實，並因此排除債務人就違
    約金過高之利己事實，依辯論主義所應負之主張及舉證責任
    。況違約金之約定，為當事人契約自由、私法自治原則之體
    現，雙方於訂約時，既已盱衡自己履約之意願、經濟能力、
    對方違約時自己所受損害之程度等主、客觀因素，本諸自由
    意識及平等地位自主決定，除非債務人主張並舉證約定之違
    約金額過高而顯失公平，法院得基於法律之規定，審酌該約
    定金額是否確有過高情事及應予如何核減至相當數額，以實
    現社會正義外，當事人均應同受該違約金約定之拘束，法院
    亦應予以尊重，始符契約約定之本旨。倘債務人於違約時，
    仍得任意指摘原約定之違約金額過高而要求核減，無異將債
    務人不履行契約之不利益歸由債權人分攤，不僅對債權人難
    謂公平，抑且有礙交易安全及私法秩序之維護，有最高法院
    93年度台上字第909號、92年度台上字第2747號裁判意旨足
    供參照。依系爭買賣契約書第9條約定，可知一旦發生債務
    不履行情事，債權人不待舉證其所受損害係因債務不履行所
    致及損害額多寡，均得按約定之違約金，請求債務人給付，
    自屬損害賠償額預定性之違約金。從而，上訴人丁○○依約
    請求被上訴人等已收定金、價金加倍即21,007,700元之損失
    ，實無過高。況上訴人甲○○等人迄今亦未舉證證明上開違
    約金額過高，或有何顯失公平情事，則本於契約自由及私法
    自治原則，上訴人丁○○依據系爭契約之違約金條款，請求
    上訴人甲○○等人給付約定之系爭違約金，並無不合，原審
    不察，無視系爭買賣契約書之約定，遽然酌減違約金，顯與
    契約自由、私法自治原則有違，有欠公允。
  4.上訴人甲○○、丙○○以及乙○○○概括授與訴外人李豐川
    代理權，全權委託李豐川訂立系爭買賣契約書，此乃民事法
    院歷經三審、更審以及再審所確定之事實，且於上訴人甲○
    ○提起之確認土地所有權存在事件中，其對上訴人丁○○請
    求回復原狀及交還土地之訴，亦受敗訴確定（對丙○○確認
    所有權存在部分，亦同屬敗訴確定），而上開民事判決，亦
    認定系爭買賣契約書有效成立。此外，據上訴人甲○○等三
    人共同代理人即證人李豐川及承辦系爭買賣契約書代書即證
    人何思遠於上述確認土地所有權存在事件審判中之證述，亦
    足證兩造間確有訂立土地買賣契約書。又按如有用印章以代
    簽名者，其蓋章與簽名生同等之效力，民法第3條第2項定有
    明文；且私文書經本人或其代理人簽名蓋章或按指印或有法
    院或公證人之認證者，推定為真正，亦為民事訴訟法第358
    條第1項所明定。系爭買賣契約書上出賣人上訴人甲○○、
    丙○○及乙○○○之印文，均屬真正，此為渠等所不爭，是
    系爭買賣契約書即屬真正，而於兩造歷審刑事判決中，亦認
    不論本於代理權授與、抑或表見代理法則，上訴人甲○○均
    應就訴外人李豐川之行為負授權人責任，且由兩造間涉訟迄
    今，歷時十餘載，訴外人李豐川並未受任何刑事追訴以觀，
    亦可知上訴人甲○○確有代理權授與李豐川。另按印章由自
    己蓋用或有權使用之人蓋用為常態，由無權使用之人蓋用為
    變態。亦即私人印章，由自己或有權之人保管、使用，是為
    常態；被人盜用，是為變態，故主張變態事實之當事人，應
    就此負舉證責任，故上訴人甲○○空言否認授權，顯有違常
    理，於情不合，違背經驗法則。
  5.再上訴人丁○○已付清價金之事實，除經承辦系爭買賣契約
    書之代書即證人何思遠，在上述另案確認土地所有權存在事
    件及刑事案件中證述綦詳外，復經訴外人李豐川於上開確認
    土地所有權事件審理時證稱：「77年12月21日有1,000,000
    ，78年3月24日有1,000,000、78年6月20日有1,700,000，扣
    除我合夥經營市場之股金外，其餘存入我戶頭‥‥」及「（
    問：錢如何付？）12月10日1,000,000元支票入我的帳戶，
    12月21日1,000,000元入我太太帳戶，餘款由黃春雄交予我
    或放進我的戶頭內，共5,700,000元，其餘沒拿到」等語，
    其於刑事案件中亦為相同之供述。且上訴人丁○○上開付清
    價金之事實，不僅為上訴人丁○○所提請求所有權移轉登記
    事件，歷經三審、更審、再審所確定之事實，並因而為上訴
    人丙○○敗訴確定，而於上訴人丙○○、乙○○○所提起交
    付土地事件，亦屬同然，其並認上訴人丙○○、乙○○○所
    謂「未付清價金」之說，不可採信，由上可證上訴人丁○○
    確已付清價金。
  6.系爭4筆旱地之買賣，固分屬上訴人丙○○、乙○○○、甲
    ○○等3人所有，惟於同一買賣契約上同列其3人為出賣人，
    並以上訴人丁○○一人為買受人，就買賣價金部分，則並未
    區分各筆土地所在位置及優劣，一律以每坪5,000元計算，
    且就價金之給付及訂金之收受亦均未區分彼此，而買賣標的
    物土地之實際位置、面積亦均應以實際測量為準，於簽約時
    僅知其大概，並就出賣之土地中，如契約書附圖所示之甲區
    ，特別標明係作市場用地，且甲區位置之土地涵蓋被告乙○
    ○○所有七九之八地號土地及丙○○所有七八之二地號土地
    ，由上開諸情，均足認系爭買賣契約之出賣人，實有結合3
    人所有土地共同出售，買受人亦一次購買其所需用之出賣人
    3人土地之意思者至明。是依系爭買賣契約，上訴人甲○○
    等3人應為共同出賣人，並均應同負移轉屬於買賣標的物之
    土地義務。換言之，系爭買賣契約書既約定由上訴人甲○○
    等3人出賣系爭78-4、78-5、78-2、79-8等地號4筆土地，則
    如上訴人甲○○等人等3人中，若有不履行契約者，上訴人
    丁○○即無從利用系爭土地，用以建築檳榔市場。亦即就契
    約目的言，必須上訴人甲○○等3人，均依約給付共同履行
    ，始能完成契約所負義務，故就系爭契約標的之整體性質，
    上訴人甲○○等三人出賣土地之給付，顯係不可分，此由兩
    造所定系爭買賣契約書第9條約定亦可知，是上訴人甲○○
    等3人所負債務顯為不可分之債，而非上訴人甲○○等人所
    稱之聯立契約。則依民法第292條規定，不可分之債準用同
    法第273條之結果，上訴人甲○○等3人均應就其任何1人之
    違約行為，對上訴人丁○○共同負連帶賠償系爭違約金責任
    ，故原審據此為上訴人甲○○等3人連帶給付之判決，依法
    洵無不合等語。並聲明：(1)原判決不利上訴人丁○○部分廢
    棄。(2)上訴人甲○○、丙○○、乙○○○等應再連帶給付上
    訴人丁○○10,503,850元及自90年11月23日起至清償日止，
    按週年利率5％計算之利息。(3)第二審訴訟費用由上訴人甲
    ○○、丙○○、乙○○○連帶負擔。(4)上訴人丁○○願供擔
    保請准宣告假執行。
二、被上訴人即上訴人甲○○、丙○○、乙○○○之抗辯：
  (一)上訴人甲○○部分：
  1.訴外人李豐川（即上訴人丙○○之父，上訴人乙○○○之夫
    ）代理上訴人甲○○、丙○○、乙○○○等3人，於77年12
    月4日與上訴人丁○○訂立買賣契約書，出賣上訴人甲○○
    等人各自所有之土地，買賣契約書並載明坐落嘉義縣中埔鄉
    ○○段78-4、78-3地號等2筆旱地，係上訴人甲○○所有；
    同段79-8地號旱地，係上訴人乙○○○所有；同段78-2地號
    旱地，則係上訴人丙○○所有，此項事實有訴外人李豐川及
    經辦代書可證，且上開買賣契約書亦無共同出賣之字句，可
    知上訴人甲○○等人並非共同出賣上開土地予上訴人丁○○
    。又按民法第271條規定，數人負同一債務或有同一債權，
    而其給付可分者，除法律另有規定或契約另有訂定外，應各
    平均分擔或分受之；其給付本不可分而變為可分者亦同。本
    件原審並未說明上訴人甲○○何時明示要與丙○○、乙○○
    ○就何債務負連帶責任，亦未說明依何法律規定上訴人甲○
    ○應與丙○○、乙○○○連帶給付上訴人丁○○1千餘萬元
    ，其逕認上訴人甲○○應負連帶責任，顯有違誤。
  2.上訴人丁○○提出之買賣契約書，事先印妥之第2項第1款所
    載：定金2,000,000確已收訖認章；第2款及第3條所載：2,0
    00,000確已收訖認章；第4款記載：尾款4,503,850元正如數
    收訖等字樣，均非上訴人甲○○等人之筆跡，亦無上訴人甲
    ○○等人簽名承認，縱令有蓋上訴人甲○○等人之印章，亦
    係上訴人丁○○串同代書所盜蓋偽造，且由下列事實亦足資
    證明上訴人丁○○提出買賣契約書，主張其已付清價金10,5
    03,850元等情，並非事實：
    (1)依據買賣契約書第2條固載明，價金議定每坪5,000元，價
      款全部待分割測量後按所有權狀所載面積計算總價，且上
      訴人丁○○向上訴人甲○○等人購買上開系爭4筆土地內
      之一部分土地係作為市場用地，惟上開4筆土地均係旱地
      （即耕地），依當時有效施行之農業發展條例第22條規定
      ：「為擴大農場規模，防止農地細分，現有之每宗耕地，
      不得分割及移轉為共有。」是上訴人丁○○尚不能將其所
      購買之系爭土地內之一部分土地分割出來，自無法待分割
      測量後，按所有權狀所載面積計算總價，亦無從確知尾款
      金額為若干，故上訴人丁○○提出之買賣契約書第2條第4
      款雖載明「尾款議定於78年6月20日全部付清」、「右記
      款項經核計為新台幣4,503,850元正如數收訖」等語，然
      此顯係上訴人丁○○片面偽造，並非事實。
    (2)又本件買賣契約訂立當時，並未交付定金，上訴人丁○○
      嗣後雖分別於77年12月10日存匯1,000,000元入李豐川
      帳戶；77年12月21日存匯1,000,000元入上訴人乙○○
      ○帳戶；78年2月20日存匯1,000,000元入李豐川帳戶；
      78年4月20日，改由訴外人黃春雄存匯1,000,000元入上
      訴人乙○○○帳戶；78年6月20日，由訴外人黃春雄存
      匯1,700,000元入李豐川帳戶；從上可知，上訴人丁○○
      連同訴外人黃春雄存入李豐川及上訴人乙○○○中埔鄉農
      會存款簿帳號內之定金及價金合計為5,700,000元，並非
      6,000,000元，而尾款亦無上訴人丁○○存入李豐川或上
      訴人甲○○等人在上開帳號內之證據資料可查，足見上訴
      人丁○○主張本件買賣契約之價金，連同尾款，共10,503
      ,850元已付清等情，尚非可採。
    (3)上訴人丁○○僅以支票支付及匯入李豐川及乙○○○戶頭
      共 5,700,000元，餘款未付，上訴人甲○○則並未收到任
      何價金，另案民事判決雖謂丁○○確已依約付款，未付部
      份列為李豐川合夥股份，惟依系爭77年12月4日買賣契約
      第10條所載：「實際面積按分割測量後所載面積為準」，
      是買賣之面積要等分割完畢才知曉，於未分割完畢前尚不
      知正確面積，自無法計算價金，然上訴人甲○○所有78-4
      地號土地於80年6月18日因分割而增加78-9地號、78-5地
      號土地則於80年3月7日因分割而增加78-6地號土地，而上
      開土地既於80年3月及6月始分割完畢，買受人怎可能在不
      知面積之情況下，即能如買賣契約書所載於78年6月20日
      全部付清價款？且此次刑事案件發回意旨亦認上訴人丁○
      ○並未付清價金，是上訴人甲○○確未收受任何價金之給
      付。
  3.本件系爭土地既係為合夥作檳榔市場之用，上訴人甲○○稱
    訴外人李豐川向其拿印章係為合夥檳榔市場等語，應為可採
    。惟上訴人丁○○於合夥契約書上並未將上訴人甲○○之名
    字列入，卻將上訴人甲○○所有土地闢為道路，上訴人甲○
    ○於分文未取下，土地復以買賣為原因過戶予上訴人丁○○
    ，是受損人實為上訴人甲○○。且於77年12月4日訴外人李
    豐川與上訴人丁○○訂立買賣契約時，上訴人甲○○並不在
    場，買賣契約亦非上訴人甲○○自己所簽名，本件買賣契約
    書乃偽造，故代書於記載地號時漏未記載78-5地號，若系爭
    買賣契約為上訴人甲○○所親自簽訂，當會當場更正錯誤。
    而由與李國彥訂立之土地交換契約，誤將電信局所有土地登
    載為上訴人甲○○所有，亦可知上訴人甲○○並未授權。又
    據上訴人丁○○所提買賣契約書約定略圖所載道路用地出賣
    人願無償提供承買人使用，並願無條件將該路地所有權登記
    為承買人取得，上開土地計386平方公尺，如上訴人甲○○
    於訂約當時在場，豈會同意將土地無條件奉送他人而不取得
    報酬。
  4.本件實係上訴人丁○○夥同代書何思遠、黃春雄、吳富馨等
    人，於77年12月4日與李豐川共同偽造甲○○、丙○○、乙
    ○○○與上訴人丁○○間之土地買賣契約書，系爭買賣契約
    書上訴人甲○○既不知情，亦未授權李豐川訂立上開契約。
    又上訴人丁○○於81年2月12日共同簽訂之合夥買賣土地契
    約書之記載，上訴人甲○○並非土地之出賣人，且其所載之
    土地標示，亦無上訴人甲○○所有之中埔段78-4、78-5地號
    土地，足徵上訴人甲○○確無出售系爭土地予上訴人丁○○
    。又訴外人李豐川於83年8月23日刑事案件開庭時證稱，丁
    ○○係合夥發起人，訂立買賣契約書才好招股，且以買賣契
    約書所訂價格為入股金額計算標準，並非真的買賣。核與證
    人劉和全於同日刑事庭開庭時所稱：「77年3月至6月間丁○
    ○來找我，以買賣契約地價做23份為入股金，以前沒說李豐
    川要出地」等語相符，且事後丁○○等人亦將李豐川之買賣
    契約書拿走，聲稱有其他入股人要閱覽。而證人林聰明亦證
    稱：「78年底、79年他（指丁○○）來找我是以地價總金額
    計算，沒說一股多少錢，購買土地契約書上之土地，就是入
    夥土地位置」，亦與李豐川所證不謀而合，可知系爭77年12
    月4日買賣契約中上訴人甲○○之簽名係遭偽造，而寫入78-
    4、78-3地號，其並非真正買賣之用。
  5.再上訴人甲○○所有之78-4及78-5號土地，已分別於下列時
    間遭上訴人丁○○移轉登記予他人：
  (1)80年1月30日以嘉義縣水上地政事務所上地登l字第1356號收
    件，『將前揭78-4地號以買賣為原因移轉登記於丙○○名下
    』。
  (2)80年3月7日以同上地政事務所上地登1字第2545號收件，將
    前揭78-5地號分割出78-6地號，面積0.1013公頃；同日再以
    同上地政事務所上地登1字第2546號收件，將分割後之78-6
    地號以買賣為原因移轉登記於丙○○名下。再於同日以同上
    地政事務所上地登1字第2547號收件，將上開78-6地號合併
    於78-4地號。
  (3)80年6月15日以水上地政事務所上地登1字第7954號收件，將
    訴外人李國彥原有同段77-8地號土地，面積0.0029公頃，以
    買賣為原因（實際上係土地交換），移轉登記於上訴人丙○
    ○名下，同日再將前揭合併後之78-4地號分割出78-9地號，
    面積為0.0029公頃，移轉予訴外人李國彥，以交換其前揭之
    77-8地號土地，並於同日將分割後之78-4地號合併於77-8
    地號土地。是上訴人甲○○上開78-4、78-5號土地，除78-5
    號土地尚餘164平方公尺外，其餘已全部移轉至上訴人丙○
    ○名下，並變更為另一新地號即77-8號，而上開土地並由上
    訴人丁○○於82年10月9日在向台灣嘉義地方法院聲請假處
    分執行在案，目前並已移轉登記於丁○○名下，惟鈞院已判
    決上開合併移轉行為應予塗銷確定。
  6.又查系爭買賣契約係屬聯立契約，上訴人甲○○並無約定與
    上訴人丙○○、乙○○○負連帶債務，且買賣契約係載每坪
    5,000元，金錢債務並非不可分，上訴人丁○○既未給付任
    何價金予上訴人甲○○，且上訴人甲○○名下土地亦已於80
    年間遭上訴人丁○○移轉登記於上訴人丙○○名下，並於82
    年10月間聲請假處分，上訴人甲○○已非土地所有權人，自
    無從再將77-8號土地移轉登記於上訴人丁○○名下，上訴人
    甲○○亦無違約可言，自亦未積欠上訴人丁○○21,007,700
    元之違約金，原審認上訴人甲○○違約應連帶賠償上訴人丁
    ○○1千多萬元，顯有違誤等語。並聲明：(1)原判決不利上
    訴人甲○○部分廢棄。(2)上開廢棄部分，上訴人丁○○在第
    一審之訴及假執行之聲請均駁回。(3)第一項廢棄部分及第二
    審訴訟費用由上訴人丁○○負擔。
  (二)上訴人丙○○、乙○○○部分：
  1.本件兩造買賣之土地，其地目為田，且並非全部買賣而僅為
    一部分之買賣，出賣人既不能變更地目，將其分割或移轉登
    記予買受人為共有，是本件即係以不能之給付為契約之標的
    ，依民法第246條第1項前段規定，應屬無效，且此項無效係
    自始確定無效。縱令契約成立後，該農地嗣後因農業發展條
    例之修正而變為可以分割，亦不能使原無效之契約成為有效
    ，此有最高法院64年度台上字第331號判例、66年度台上字
    第2655號判例意旨可供參照。又依民法第113條規定，無效
    法律行為之當事人，於行為當時知其無效，或可得而知者，
    應負回復原狀或損害賠償之責任；本件買賣契約，既然自始
    確定無效，其效果與自始未訂立買賣契約同，則上訴人丁○
    ○以無效之買賣契約，訴請上訴人丙○○、乙○○○等應依
    該契約第9條約定，將已收定金、價金加倍賠償，做為違約
    金，顯屬無據，上訴人丁○○應僅能請求上訴人丙○○、乙
    ○○○返還已收受之定金及價金而已。
  2.本件系爭買賣契約所載買賣之土地中，78-2地號後來與他筆
    土地合併變為77-8號土地，面積0.1399公頃（折合約423坪
    ），上訴人丁○○曾訴請所有權移轉登記，經原審法院81年
    度訴字第372號判決、鈞院88年度上更(一)字第49號判決確定
    ，上訴人丙○○應將77-8號土地旱、面積0.1399公頃土地，
    辦理所有權移轉登記予上訴人丁○○，且業已辦畢所有權移
    轉登記，則此部分土地，上訴人丁○○再請求上訴人丙○○
    、乙○○○將定金及價金加倍返還，以作為違約金云云，顯
    無理由。另上開土地計423坪，依系爭買賣契約書所載價金
    每坪5,000元計算，合計為2,115,000元，故應由李豐川於中
    埔鄉農會之帳戶內所收之存款3,700,000元中扣除，所餘者
    為1,585,000元，至其餘土地之買賣則均屬無效。又上訴人
    丙○○、乙○○○於訂立本件買賣契約後，即已將出賣之土
    地交付上訴人丁○○蓋建鐵皮造房屋，至今迄未拆除回復原
    狀交還上訴人丙○○、乙○○○，有現場可查證，是上訴人
    丁○○負有拆除上開土地上蓋建之房屋、回復原狀並交還之
    義務，且該義務與上訴人丙○○、乙○○○應返還前揭1,58
    5,000元及上訴人乙○○○於中埔鄉農會之帳戶2,000,000元
    ，合計為3,585,000元之義務，具有對待給付關係，於上訴
    人丁○○拆屋還地之前，依民法第264條同時履行抗辯權之
    規定，上訴人丙○○、乙○○○自得拒絕返還該3,585,000
    元之價金。
  3.依民事訴訟法第183條規定，訴訟中有犯罪嫌疑牽涉其裁判
    者，法院得在刑事訴訟終結前，以裁定停止訴訟程序。所謂
    訴訟中有犯罪嫌疑云者，係指在民事訴訟繫屬中，當事人或
    第三人涉有犯罪嫌疑，足以影響民事訴訟之裁判，非俟刑事
    訴訟解決，民事法院即無從或難於判斷者而言。本件上訴人
    丁○○因涉嫌偽造系爭買賣契約書遭檢察官偵查起訴，並經
    最高法院第5次發回更審，目前仍繫屬鈞院刑事庭審理中（
    鈞院95年度重上更(五)字第407號案件），雖經鈞院多次為無
    罪判決，但由最高法院多次發回該判決，可知系爭買賣契約
    書是否完全真實，仍存有疑義。而系爭買賣契約書是否為上
    訴人丁○○所偽造，足以影響本件民事訴訟之裁判，非伺刑
    事訴訟先確定難以判斷，故有先予停止本件民事訴訟之必要
    ，以避免日後裁判歧異並維護當事人權益。
  4.系爭買賣契約書之買受人雖名義上為上訴人丁○○，然事實
    上系爭買賣契約標的為甲乙區合夥人之共同財產，僅是借用
    其中合夥人之一即上訴人丁○○名義登記而已，此由上訴人
    丁○○一直解釋訴外人李豐川之價金中有扣除李豐川應出之
    股金及合夥購買土地契約書之內容，即可推知。又無論甲區
    或乙區之合夥代表人均為黃春雄，非上訴人丁○○，故縱認
    上訴人丙○○、乙○○○確有違約，實際受有損害之人亦應
    為合夥人全體，尚非合夥人之一之上訴人丁○○，上訴人丁
    ○○利用借名登記之機會，即在未經全體合夥人同意下，私
    自將合夥財產視為己有財產，逕對上訴人丙○○、乙○○○
    請求給付違約金，未就全體合夥人權益為主張，其當事人是
    否適格實不無疑義。
  5.系爭買賣契約書所載交付價金之時間、給付方式、給付金額
    等情，於歷次民、刑事訴訟中之陳述並未一致，且對扣除訴
    外人李豐川之合夥資金數額真正數目多次變動更改，足見系
    爭買賣契約確有問題，否則於專業代書處理下之土地買賣契
    約應不致如此。綜上，系爭買賣契約有關上訴人甲○○部分
    為偽造，且上訴人丁○○雖係登記名義人，但實際上亦可直
    接對系爭土地為使用、支配，事實上並無損失可言，其依系
    爭買賣契約第9條規定請求過高之違約金，自非可採等語。
    並聲明：(1)原判決不利上訴人丙○○、乙○○○部分廢棄。
    (2)上開廢棄部分，上訴人丁○○在第一審之訴及假執行之聲
    請均駁回。(3)第一、二審訴訟費用由上訴人丁○○負擔。
三、本件兩造不爭執之事項：
  (一)上訴人丙○○、乙○○○於81年4月6日，將系爭78-2、79-8
    地號土地，向臺灣土地銀行設定最高限額4,200,000元之抵
    押權，作為上訴人丙○○、乙○○○所負擔債務之擔保。
  (二)上訴人丁○○分別於77年12月10日匯款1,000,000元入訴外
    人李豐川帳戶；於77年12月21日匯款1,000,000元入上訴人
    乙○○○帳戶；於78年2月20日匯款1,000,000元入李豐川帳
    戶；78年4月20日，委由訴外人黃春雄匯款1,000,000元入上
    訴人乙○○○帳戶；於78年6月20日，亦委由訴外人黃春雄
    存匯1,700,000元入訴外人李豐川帳戶。
  (三)上訴人丙○○曾依據系爭買賣契約書，訴請上訴人丁○○履
    行買賣契約，歷經台灣台南地方法院81年度訴字第372號、
    本院86年度上字第475號、最高法院88年度台上字第888號、
    本院88年度上更(一)字第49號審理，並判決命上訴人丙○○應
    將坐落嘉義縣中埔鄉○○段77-8地號土地所有權全部移轉登
    記予上訴人丁○○確定。
  (四)上訴人丙○○、乙○○○曾主張解除系爭買賣契約書，訴請
    上訴人丁○○返還系爭78-2、79-8地號土地，歷經台灣台南
    地方法院94年度訴字第333號、本院95年度上易字第202號審
    理，並判決駁回其請求確定。
四、本件兩造之爭點：
  (一)系爭買賣契約是否有效？
  (二)上訴人丁○○是否已付清系爭買賣契約之價金？
  (三)若系爭買賣契約有效，上訴人甲○○等人有無違約情事？
  (四)上訴人丁○○得否向上訴人甲○○等人請求違約金？金額若
    干？
  (五)上訴人甲○○、丙○○及乙○○○應否就上開違約金額負連
    帶給付之責？
五、本院得心證之理由
  (一)關於系爭買賣契約是否有效部分：
  1.經查，訴外人李豐川前於原審法院81年度訴字第294號確認
    土地所有權存在民事事件審理中證稱：「後來說要合夥買土
    地，我向甲○○拿印章及所有權狀，印章及所有權狀都放我
    那裡」等語（見原審81年度訴字第294號卷第47頁）；而於
    本院82年度上字第102號偽造文書刑事案件審理時，訴外人
    李豐川並直認本件係買賣法律關係，並證稱：系爭土地係與
    丁○○談買賣等語（見本院82年度上字第102號卷第42頁準
    備程序筆錄），此與上訴人甲○○於前開事件一審民事法院
    所供承，因要經營市場，約定伊出土地，丁○○出資金，丁
    ○○等人出資金，伊始將土地所有權狀、印鑑交給他，伊姐
    夫李豐川與丁○○接洽，伊姐夫李豐川說要經營市場，就交
    給他等語相符（見原審81年度訴字第294號卷第29頁），均
    經本院調取上開卷宗核閱綦詳。綜上觀之，訴外人李豐川既
    於上開案件中均證稱係本於買賣關係，訂立系爭土地買賣，
    並取得上訴人甲○○印章及系爭土地所有權狀，復書寫甲○
    ○姓名於買賣契約書，蓋用甲○○印章，而事後甲○○亦未
    對李豐川為刑事追訴，足見上訴人甲○○已授權其姐夫李豐
    川訂立系爭買賣契約無訛。
  2.又除表現主文之訴訟標的外，法院於判決理由中就訴訟標的
    以外之重要爭點，本於當事人辯論之結果已為判斷時，除顯
    然違背法令或當事人已提出新訴訟資料，足以推翻原判斷之
    情形外，於同一當事人就該重要爭點所提起之訴訟中，法院
    及當事人就該已經法院判斷之重要爭點法律關係，皆不得為
    任何相反之判斷或主張，始符合民事訴訟法上之誠信原則。
    查上訴人丙○○曾依據系爭買賣契約書，訴請上訴人丁○○
    履行買賣契約，歷經原審法院81年度訴字第372號、本院86
    年度上字第475號、最高法院88年度台上字第888號、本院88
    年度上更(一)字第49號案件審理並判決確定，有買賣契約、判
    決書在卷可稽；另上訴人丙○○、乙○○○曾主張解除系爭
    買賣契約書，訴請上訴人丁○○返還系爭78-2、79-8地號土
    地，亦經原審法院94年度訴字第333號、本院95年度上易字
    第202號案件審理並判決確定，復為兩造所不爭執，堪信為
    真實。上訴人丙○○及乙○○○雖抗辯稱，系爭買賣契約因
    違反買賣契約訂立當時（即77年）之農業發展條例第22條禁
    止農地細分之強制規定而無效等語，惟查，兩造就此系爭買
    賣契約是否有效之爭點，業於上開上訴人丙○○訴請上訴人
    丁○○履行買賣契約事件及丙○○、乙○○○訴請交付土地
    事件中，為與本件相同之主張，經審理法院本於當事人辯論
    之結果，引用民法第246條第1項規定，認系爭買賣契約既約
    定就系爭4筆旱地辦理分割、測量後而為土地買賣，且系爭4
    筆旱地均相鄰，依修正前（即89年）農業發展條例第30條但
    書規定，原得辦理分割、合併，是系爭買賣契約雖係就旱地
    之部分土地為買賣，為買賣契約當事人之真意，乃預期於土
    地合併、分割等除去不能之情形後再為給付，買受人即上訴
    人丁○○對於系爭4筆旱地復有自耕能力，並據上訴人丁○
    ○於上開案件審理中提出自耕能力證明書為證，揆諸民法第
    246條第1項但書規定，系爭買賣契約仍為有效者至明，上訴
    人丙○○、乙○○○抗辯系爭買賣契約因違反強制規定而無
    效云云，不足採信，且就系爭買賣契約為有效之判斷，並無
    顯然違背法令之情形，上訴人丙○○、乙○○○又未提出足
    以推翻該判斷之新訴訟資料，本院本於民事訴訟法上之誠信
    原則，仍應為相同之判斷，即認系爭買賣契約為有效。又上
    訴人丁○○為系爭買賣契約之買受人，其自得居於債權人地
    位請求上訴人甲○○等人給付違約金，至上訴人丁○○與他
    人合夥購買系爭土地乃屬內部關係，尚不影響其買受人之地
    位，上訴人丙○○、乙○○○以上訴人丁○○非合夥代表人
    ，為當事人不適格等語抗辯，尚不足採。
  (二)關於上訴人丁○○是否業已付清系爭買賣契約之價金：
  1.本件上訴人甲○○雖辯稱上訴人丁○○並未付清買賣價金云
    云，然依系爭買賣契約第2項第1款所載：「簽約同時即交付
    定金新台幣2,000,000元正經出賣人收訖無訛。右記定金確
    已收訖認章」；同條第2款及第3條則分別載明：「民國78年
    2月20日應交付新台幣2,000,000元正」、「民國78年4月20
    日應交付新台幣2,000,000元正」及「右記款項確已收訖認
    章」；同條第4款記載：「尾款議定於民國78年6月20日全部
    付清。右記款項經核計為4,503,850元正如數收訖」等語，
    並均蓋有上訴人甲○○等3人之印章，日期署為78年6月20日
    ，且訴外人李豐川於原審83年度訴字第200號關於系爭買賣
    契約之偽造文書刑事案件審理中亦證稱：其有拿到上訴人丁
    ○○交付之買賣價金5,700,000元，其餘沒拿到部分，即算
    入股份等語，是以上開契約所載收訖款項4,503,850元加計
    前述匯款5,700,000元即已達10,203,850元，再計入訴外人
    李豐川股款部分300,000元，能否謂上訴人丁○○未付清價
    金已不無疑問。再上訴人甲○○等人所稱系爭買賣契約中關
    於收受價金部分之記載為偽造，因印章都放在代書處云云，
    並未提出任何證據以實其說，且系爭買賣契約之承辦代書何
    思遠於前揭偽造文書刑事案件審理中亦陳稱：錢是他們（指
    兩造）交完，才到伊那裡承諾說錢都收到了才蓋章等語明確
    ，上訴人甲○○雖又稱上訴人丁○○尚不能將其所購買之系
    爭土地內之一部分土地分割出來，自無法待分割測量後，按
    所有權狀所載面積計算總價，亦無從確知尾款金額為若干，
    故上訴人丁○○提出之買賣契約書第2條第4款雖載明「尾款
    議定於78年6月20日全部付清」、「右記款項經核計為新台
    幣4,503,850元正如數收訖」等語，然此顯係上訴人丁○○
    片面偽造，並非事實云云。惟系爭買賣契約並無無效問題業
    如前述，該買賣雖載有待分割測量後，按所有權狀所載面積
    計算總價，惟於分期交付價金項下已在第2條第4款載明「尾
    款議定於78年6月20日全部付清」顯然於簽約時已預期於78
    年6月20日能測量面積完畢，嗣變更原約定於是日協議以4,5
    03,850元尾款結清買賣價金，故於是日於買賣契約書另行記
    載：「右記款項經合計為新台幣4,503,850元正如數收訖」
    。是堪認上訴人丁○○業已付清買賣價金，上訴人甲○○以
    前揭情詞置辯，即難採信。
  2.次按，所謂既判力不僅關於其言詞辯論終結前所提出之攻擊
    防禦方法有之，即其當時得提出而未提出之攻擊防禦方法亦
    有之。又訴訟標的之法律關係，於確定之終局判決經裁判者
    ，當事人之一造以該確定判決之結果為基礎，於新訴訟用作
    攻擊防禦方法時，他造應受其既判力之拘束，不得以該確定
    判決言詞辯論終結前，所提出或得提出而未提出之其他攻擊
    防禦方法為與該確定判決意旨相反之主張，此觀民事訴訟法
    第399條第1項規定之意旨自明，而最高法院51年度台上字第
    66 5號、42年度台上字第1306號判例意旨亦持相同見解。本
    件上訴人丁○○於前確定判決（原審81年度訴字第372號、
    本院86年度上字第475號、最高法院88年度台上字第888號、
    本院88年度上更(一)字第49號判決）依買賣關係訴請上訴人丙
    ○○移轉系爭土地所有權登記事件，上訴人丙○○亦僅抗辯
    買賣契約無效，歷審中迄未抗辯上訴人丁○○未付清買賣價
    金，業據本院調取上開案卷核閱屬實。茍上訴人丁○○有未
    付清買賣價金之情事，上訴人丙○○原得於前確定判決審理
    中為抗辯，惟其未為抗辯，揆諸前開判例意旨，上訴人丙○
    ○、乙○○○自不得再於本件訴訟中為違反前確定判決意旨
    之主張，即不得再主張上訴人丁○○未付清買賣價金，而應
    受上開確定判決既判力之拘束。
  (三)關於違約金之給付部分：
  1.依系爭買賣契約書所載，買賣土地之地號分別為中埔鄉○○
    段78-4、78-2、78-3（應為78-5地號之誤載）及79-8，其中
    78-4號土地，原為上訴人甲○○所有，於80年1月30日移轉
    登記為上訴人丙○○所有，同段78-5號土地，亦原為甲○○
    所有，於80年3月7日部分分割為78-6號土地。78-6號土地再
    移轉登記為上訴人丙○○名義，於80年3月7日與78-4號土地
    合併，地號仍為78-4號；又因78-4號土地與訴外人李國彥之
    土地交換，上訴人丙○○所有之78-4號土地於80年6月18日
    分割出78-9號，78-9號土地再移轉為李國彥所有，李國彥之
    同段77-1號土地分割出77-8號，77-8號土地於80年6月18日
    移轉為上訴人丙○○所有，77-8號與原78-4號土地再合併為
    77-8號土地等情，有嘉義縣水上地政事務所82嘉上地一字第
    464號函、土地登記簿謄本在卷可稽；而上開土地業經上訴
    人丁○○付清買賣價金10,503,850元，已如前述，惟上訴人
    丙○○、乙○○○迄未將系爭土地所有權移轉登記予上訴人
    丁○○，上訴人甲○○部分則經上訴人丁○○為假處分，復
    為兩造所不爭，是上訴人甲○○、丙○○、乙○○○已違背
    土地出賣人應負之移轉所有權登記義務，確有違約事實至明
    。
  2.按違約金，除當事人另有訂定外，視為因不履行而生損害之
    賠償總額。其約定如債務人不於適當時期或不依適當方法履
    行債務時，即須支付違約金者，債權人除得請求履行債務外
    ，違約金視為因不於適當時期或不依適當方法履行債務所生
    損害之賠償總額；債務已為一部履行者，法院得比照債權人
    因一部履行所受之利益，減少違約金；又約定之違約金額過
    高者，法院得減至相當之數額，民法第250條第2項、第251
    條及第252條分別定有明文。至於違約金是否相當，即須依
    一般客觀事實，社會經濟狀況及當事人所受損害情形，以為
    斟酌之標準。且約定之違約金過高者，除出於債務人之自由
    意思，已任意給付，可認為債務人自願依約履行，不容其請
    求返還外，法院仍得依前開規定，核減至相當之數額（最高
    法院79年度台上字第1915號判例、84年度台上字第2172號裁
    判意旨參照）。依兩造買賣契約書第9條所載：「‥‥若出
    賣人不賣或不履行交付買賣標的物以及中途發生糾葛致不能
    出賣等情事時應將已收定金、價金加倍賠償與承買人做為違
    約金」等語，可知土地之出賣人若有違約情事，承買人得向
    其請求給付違約金，本件上訴人甲○○、丙○○及乙○○○
    等人既有前揭違約情事，上訴人丁○○依上開買賣契約書規
    定，請求渠等給付違約金，自屬有據。
  3.又上訴人丁○○固執最高法院92年度台上字第2747號判決意
    旨指稱，約定之違約金額過高者，法院雖得減至相當之數額
    ，惟此規定乃係賦與法院得依兩造所提出之事證資料，斟酌
    社會經濟狀況並平衡兩造利益而為妥適裁量、判斷之權限，
    非謂法院須依職權蒐集、調查有關當事人約定之違約金額是
    否有過高之事實，而因此排除債務人就違約金過高之利己事
    實，依辯論主義所應負之主張及舉證責任，況違約金之約定
    ，為當事人契約自由、私法自治原則之體現，除非債務人主
    張並舉證約定之違約金額過高而顯失公平，法院得基於法律
    之規定，審酌該約定金額是否確有過高情事及應予如何核減
    至相當數額，以實現社會正義外，當事人均應同受該違約金
    約定之拘束，法院亦應予以尊重，始符契約約定之本旨等語
    。惟上開最高法院92年度台上字第2747號判決係關於不履行
    合建契約，而請求返還保證金之事件，其與本件買賣土地之
    性質有所不同，且為一造當事人單方違約，然本件上訴人甲
    ○○等人於78年2月1日即已依系爭買賣契約點交系爭土地予
    上訴人丁○○，此為上訴人丁○○所自承，上訴人丁○○就
    系爭土地自始已得為使用、管理及收益。且本件系爭買賣契
    約所載買賣之土地中，78-2地號後來與他筆土地合併變為77
    -8號土地，面積0.1399公頃（折合約423坪），上訴人丁○
    ○曾訴請所有權移轉登記，經原審法院81年度訴字第372號
    判決、本院88年度上更(一)字第49號判決確定，上訴人丙○○
    應將77-8號土地旱、面積0.1399公頃土地，辦理所有權移轉
    登記予上訴人丁○○，且業已辦畢所有權移轉登記，為被上
    訴人所是認，其固因上訴人甲○○等人違約，未為系爭土地
    之所有權移轉登記，而受有損害，但上訴人甲○○等人既已
    為契約之一部履行，依前揭法律規定，法院自得依職權比照
    上訴人丁○○因一部履行所受之利益，減少違約金，以求公
    允，是本案與上開最高法院裁判事實顯然有異，自無法相提
    並論，且上訴人丁○○所提上開裁判非判例，本院自不受拘
    束，上訴人丁○○前揭主張尚非可採。綜上各情，應認本件
    違約金應予酌減，即以上訴人丁○○所付買賣價金一倍計算
    之違約金即10,503,850元部分為有理由，逾此部分之請求即
    應認過高，不能准許。
  (四)關於是否為連帶債務部分：
    按不可分之債，係指數人負同一債務，而其給付不可分者，
    應準用關於連帶債務之規定。又連帶債務之債權人，得對於
    債務人中之一人或數人或其全體，同時或先後請求全部或一
    部之給付；連帶債務未全部履行前，全體債務人仍負連帶責
    任，民法第292條、第273條定有明文。查系爭4筆旱地之買
    賣，固分屬上訴人丙○○、乙○○○、甲○○等3人所有，
    惟於同一買賣契約上同列其3人為出賣人，並以上訴人丁○
    ○一人為買受人，就買賣價金部分，則並未區分各筆土地所
    在位置及優劣，一律以每坪5,000元計算，且就價金之給付
    及訂金之收受亦均未區分彼此，而買賣標的物土地之實際位
    置、面積亦均應以實際測量為準，於簽約時僅知其大概，並
    就出賣之土地中，如契約書附圖所示之甲區，特別標明係作
    市場用地，且甲區位置之土地涵蓋上訴人乙○○○所有79-8
    地號土地及丙○○所有78-2地號土地，由上開諸情，均足認
    系爭買賣契約之出賣人，實有結合3人所有土地共同出售，
    買受人亦一次購買其所需用之出賣人3人土地之意思者至明
    。是依系爭買賣契約，上訴人甲○○等3人應為共同出賣人
    ，並均應同負移轉屬於買賣標的物之土地義務。換言之，系
    爭買賣契約書既約定由上訴人甲○○等3人出賣系爭78-4、
    78-5、78-2、79-8等地號4筆土地，則如上訴人甲○○等3人
    中，若有不履行契約者，上訴人丁○○即無從利用系爭土地
    ，用以建築檳榔市場。亦即就契約目的言，必須上訴人甲○
    ○等3人，均依約給付共同履行，始能完成契約所負義務，
    故就系爭契約標的之整體性質，上訴人甲○○等三人出賣土
    地之給付，顯係不可分，此由兩造所定系爭買賣契約書第9
    條約定亦可知，是上訴人甲○○等3人所負債務顯為不可分
    之債，而非上訴人甲○○等人所稱之聯立契約。則依民法第
    292條規定，不可分之債準用同法第273條之結果，上訴人甲
    ○○等3人均應就其任何1人之違約行為，對上訴人丁○○共
    同負連帶賠償系爭違約金責任。上訴人甲○○指稱其與上訴
    人丙○○、乙○○○間為聯立契約，非連帶債務等語，容有
    誤解。
六、綜上所述，上訴人丁○○依系爭買賣契約及民法第292條規
    定不可分之債準用同法第273條規定，請求上訴人甲○○、
    丙○○、乙○○○連帶給付10,503,850元及自起訴狀繕本送
    達上訴人甲○○等3人之翌日即90年11月23日起按週年利率5
    ％計算之利息為有理由，應予准許，逾此部分之請求即為無
    理由，應予駁回。原審審酌兩造於民、刑事案件纏訟多年，
    且上訴人甲○○等人已交付系爭土地供上訴人丁○○使用等
    情，而依職權酌減違約金額，並依兩造聲請為准、免假執行
    之宣告，尚無不當，兩造上訴指稱原判決不當，求予廢棄，
    均非可採，應予駁回。另民事訴訟法第183條固規定，訴訟
    中有犯罪嫌疑牽涉其裁判者，法院得在刑事訴訟終結前，以
    裁定停止訴訟程序，惟所謂訴訟中有犯罪嫌疑牽涉其裁判者
    ，得命在刑事訴訟終結以前，中止訴訟程序，係指該犯罪嫌
    疑，確有影響於民事訴訟之裁判，非俟刑事訴訟解決，其民
    事訴訟即無由或難於判斷者而言（最高法院71年度台抗字第
    38號裁判意旨參照）。本件系爭買賣契約之真正業經兩造於
    返還系爭土地及請求系爭土地移轉登記之訴中加以爭執，並
    經確認，則上訴人丁○○涉及偽造文書罪之刑事訴訟於本案
    即無影響，自亦無先停止訴訟，待其確定後再審理之必要。
七、本件事證已臻明確，兩造其餘主張、陳述及所提之證據，經
    審酌後認於本院之心證及判決結果已無影響，均無庸再予一
    一論述，併予敘明。
八、據上論結，本件兩造上訴均為無理由，依民事訴訟法第449
    條第1項、第78條、第85條第2項，判決如主文。
中    華    民    國    97    年    1     月    29    日
                      民事第四庭  審判長法  官  王惠一
                                        法  官  王浦傑
                                        法  官  蘇重信
上為正本係照原本作成。
兩造均如對本判決上訴，須於判決送達後20日內向本院提出上訴
狀，未表明上訴理由者，應於上訴後20日內，向本院提出理由書
（須附繕本）。依法須繳納裁判費並應委任律師為訴訟代理人，
始得上訴。
中    華    民    國    97    年    1     月    29    日
                                        書記官  黃文生
【附記】
民事訴訟法第466條之1：
(1)對於第二審判決上訴，上訴人應委任律師為訴訟代理人。但上
  訴人或其法定代理人具有律師資格者，不在此限。
(2)上訴人之配偶、三親等內之血親、二親等內之姻親，或上訴人
  為法人、中央或地方機關時，其所屬專任人員具有律師資格並
  經法院認為適當者，亦得為第三審訴訟代理人。
民事訴訟法第466條之2：
  上訴人無資力委任訴訟代理人者，得依訴訟救助之規定，聲請
  第三審法院為之選任律師為其訴訟代理人。


司法院資訊處製作；財團法人民間司法改革基金會備份。
